【裁判字號】    95,上訴,2252
【裁判日期】    950822
【裁判案由】    違反森林法
【裁判全文】
臺灣高等法院刑事判決                95年度上訴字第2252號
上  訴  人
即  被  告  甲○○
上列上訴人因違反森林法案件，不服臺灣宜蘭地方法院94年度訴
字第534號，中華民國95年5月5日第一審判決（起訴案號：臺灣
宜蘭地方法院檢察署94年度偵字第1728號），提起上訴，本院判
決如下：
    主  文
原判決關於甲○○部分撤銷。
甲○○為搬運贓物，使用車輛，結夥二人以上，於保安林，竊取
森林主產物，處有期徒刑陸月，併科罰金新臺幣陸萬陸仟肆佰貳
拾肆元，有期徒刑如易科罰金，以新臺幣壹仟元折算壹日、罰金
如易服勞役，以新臺幣壹仟元折算壹日。
    事  實
一、甲○○和黃松明（業經原審判處罪刑確定）均非屬原住民，
    亦均明知未經主管機關許可，不得任意採取國有林之森林產
    物，詎渠二人竟共同基於意圖為自己不法所有之竊盜犯意聯
    絡，於民國94年6月9日凌晨2時許，在屬行政院農業委員會
    林務局東勢林區管理處管轄，已劃為保安林之國有林大甲溪
    事業區第41林班地內之710線林道（位在啞口、南湖大山登
    山口附近）入口處旁溪邊，由黃松明操作車號GS—768號營
    業大貨車上之吊車，與甲○○合力將遺留於溪邊之森林主產
    物扁柏風倒木一節吊至GS—768號營業大貨車上，而結夥二
    人竊取之，得手後即由黃松明駕駛GS—768號營業大貨車附
    載甲○○，二人一同使用上開營業大貨車將所竊得之扁柏風
    倒木贓物（被害材積為0.92立方公尺、被害山價即贓額為新
    臺幣33212元）搬運離去現場。嗣於94年6月9日凌晨3時50分
    許，行經宜蘭縣大同鄉台七甲線4.7公里處家源橋頭北端時
    ，為巡邏之林務局人員及警員查獲，並當場扣得前揭之扁柏
    風倒木一節（已由林務局人員領回保管）。
二、案經行政院農業委員會林務局東勢林區管理處訴由宜蘭縣警
    察局三星分局報請臺灣宜蘭地方法院檢察署檢察官偵查起訴
    。
    理  由
一、訊據被告甲○○固不否認「伊並非原住民，伊有於94年6 月
    9日凌晨2時許，在省道台七甲線啞口地區○○道入口處旁之
    溪邊，與黃松明一同使用GS—768號營業大貨車上之吊車將
    一塊木頭吊上車，並由黃松明駕駛GS—768號營業大貨車附
    載伊，二人一同載運上開木頭沿省道台七甲線往宜蘭方向行
    駛，嗣於同日凌晨3時50分許，在宜蘭縣大同鄉省道台七甲
    線4.7公里處家源橋頭北端為警查獲。」之事實（見原審卷
    第19、21、75頁；本院卷第17頁），惟否認有何竊取森林主
    產物之犯行，辯稱「我不知道所載運的是扁柏風倒木，也不
    知道不可以拿扁柏風倒木，更不知道吊起扁柏風倒木的地點
    是在國有保安林地內，我不是故意違法。」云云，經查：
（一）本案查獲經過為「林務局人員於94年6月8日早上，在國有
      林大甲溪事業區第41林班地之710線林道（位在啞口、南
      湖大山登山口附近）巡視時，發現仍在大甲溪事業區第41
      班地範圍內之710線林道入口處旁之溪床上遺留一株扁柏
      風倒木，林務局人員研判該扁柏風倒木應該是從國有林地
      內拖出來的，可能遭盜取，便回報林務局森林保育處棲蘭
      山工作區本部、林務局羅東林區管理處太平山工作站、林
      務局東勢林區管理處梨山工作站，並通報森林警察隊羅東
      分隊及三星分局英士派出所，且自94年6月8日16時許，開
      始在710線林道入口處附近定點埋伏，並在附近機動巡邏
      ，後來於94年6月9日凌晨3時50分許，由機動巡邏之林務
      局、森林警察隊及英士派出所值勤人員，在省道台七甲線
      4.7公里處之家源橋附近查獲被告二人之車上載有前開扁
      柏風倒木。」之事實，業據證人即森林保育處棲蘭山工作
      區技術士簡旭謙、證人即森林警察隊警員康林富、證人即
      三星分局大隱派出所警員呂勝義（原任職英士派出所）、
      證人即共同被告黃松明於原審審理時結證明確（見原審卷
      第40至47、67至68頁），並有94年6月8日早上林務局人員
      發現扁柏風倒木之現場相片2張、94年6月8日森林保育處
      棲蘭山工作區及東勢林區管理處梨山工作站會勘記錄1件
      、94年6月9日羅東林區管理處太平山工作站取締盜伐會勘
      記錄1件、贓物認領保管單1件、車輛領回保管單1件、94
      年6月9日查獲被告後之車輛及扁柏風倒木相片8張、大甲
      溪事業區第41林班竊取木位置圖1件、大甲溪事業區第41
      林班竊取木相片2張在卷可稽。又大甲溪事業區第41林班
      地屬於保安林之事實，亦有行政院農業委員會林務局東勢
      林區管理處94年6月28日勢政字第0943104999號函及所附
      之臺灣省政府公告1件可資佐證。從而，被告甲○○和黃
      松明結夥二人，在已劃為保安林之國有林大甲溪事業區第
      41林班地內之710線林道入口處旁溪邊，竊取森林主產物
      扁柏風倒木一節，並使用GS—768號營業大貨車將所竊得
      之扁柏風倒木贓物搬運離去現場之事實，已堪認定。
（二）其次，本件遭竊取之扁柏風倒木之被害材積為0.92立方公
      尺，被害山價為新臺幣33212元之事實，亦有森林被害告
      訴書、國有林產物處分價金查定書、實際被害材積明細表
      各1件在卷可稽，是本案贓物價額為新臺幣33212元之事實
      ，亦可認定。
（三）至於被告甲○○雖辯稱「我不知道所載運的是扁柏風倒木
      ，也不知道不可以拿扁柏風倒木，更不知道吊起扁柏風倒
      木的地點是在國有保安林地內，我不是故意違法。」云云
      ，然森林以國有為原則；未經主管機關許可，不得任意採
      取國有保安林之森林產物；竊取森林主、副產物者，應受
      刑事處罰，森林法第3條第2項、第15條第1項、第2項、第
      30條第1項、第50條、第52條分別定有明文，被告甲○○
      自不得諉稱不知。況且，由被告甲○○特地選擇於凌晨2
      時許，至現場搬運本件扁柏風倒木之舉止，亦足徵被告甲
      ○○確實明知上開扁柏風倒木係屬不得任意拾取之國有保
      安林之產物，其為避人耳目，方於凌晨時分至現場搬運，
      其有竊取國有保安林主產物之犯罪故意，已灼然甚明。因
      此，被告甲○○所持前揭辯詞，顯屬卸責諉過之詞，諉無
      足取。
（四）綜上所述，本件事證已臻明確，被告甲○○空言否認犯行
      ，顯不足採，被告甲○○之犯行堪予認定，應依法論科。
二、按森林係指林地及其群生竹、木之總稱。而所謂森林主產物
    ，依國有林林產物處分規則第3條第1款之規定，係指生立、
    枯損、倒伏之竹木及餘留之根株、殘材而言。是森林主產物
    ，並不以附著於其生長之土地，仍為森林構成部分者為限，
    尚包括已與其所生長之土地分離，而留在林地之倒伏竹、木
    、餘留殘材等，至其與所生長土地分離之原因，究係出於自
    然力或人為所造成，均非所問，縱令係他人盜伐而仍在森林
    內，既未遭搬離現場，自仍在管理機關之管領力支配下，如
    予竊取，仍為竊取森林主產物（參見最高法院92年第17次刑
    事庭會議決議），故核被告甲○○與黃松明結夥二人，於國
    有保安林內，竊取森林主產物扁柏風倒木，且為搬運贓物而
    使用車輛之所為，係犯森林法第52條第1項第1、4、6款之為
    搬運贓物，使用車輛，結夥二人，於保安林，竊取森林主產
    物罪。被告甲○○與共犯黃松明二人就上開犯行，有犯意聯
    絡及行為分擔，為共同正犯。
三、按「行為後法律有變更者，適用行為時之法律。但行為後之
    法律有利於行為人者，適用最有利於行為人之法律。」，刑
    法第2條第1項訂有明文。被告甲○○行為後，刑法第28條已
    於94年2月2日修正公布，並於95年7月1日施行，修正前刑法
    第28條規定：「二人以上共同實施犯罪之行為者，皆為共同
    正犯。」，修正後刑法第28條規定「二人以上共同實行犯罪
    之行為者，皆為正犯。」，修正後刑法將原來共同正犯之共
    同「實施」犯罪，改為「實行」犯罪，剔除完全未參與犯罪
    相關行為之「實行」的「陰謀共同正犯」及「預備共同正犯
    」，此屬行為可罰性要件之變更，比較法條，以行為後之法
    律有利於行為人。另被告於犯罪時之刑法第41條第1項前段
    規定：「犯最重本刑為5年以下有期徒刑以下之刑之罪，而
    受6個月以下有期徒刑或拘役之宣告，因身體、教育、職業
    、家庭之關係或其他正當事由，執行顯有困難者，得以1元
    以上3元以下折算一日，易科罰金。」又被告行為時之易科
    罰金折算標準，修正前罰金罰鍰提高標準條例第2條前段（
    現已刪除）規定，就其原定數額提高為100倍折算1日，則
    本件被告行為時之易科罰金折算標準，最多應以銀元300元
    折算1日，經折算為新臺幣後，最多應以新臺幣900元折算1
    日。惟95年7月1日修正公布施行之刑法第41條第1項前段規
    定：「犯最重本刑為5年以下有期徒刑以下之刑之罪，而受6
    個月以下有期徒刑或拘役之宣告者，得以新臺幣一千元、二
    千元或三千元折算一日，易科罰金。」比較修正前後之易科
    罰金折算標準，以95年7月1日修正公布施行前之規定，較有
    利於被告。又本件被告於94年6月9日犯罪時，刑法第42 條
    第2項前段規定：「易服勞役以1元以上3元以下折算一日。
    」又被告行為時之易服勞役折算標準，業據修正前罰金罰鍰
    提高標準條例第2條前段規定，就其原定數額提高為100倍折
    算1日，則本件被告行為時之易服勞役折算標準，應以銀元
    300元折算1日，即新臺幣900元折算1日。惟95年7月1日修正
    公佈施行之刑法第42條第3項前段規定：「易服勞役以新臺
    幣1千元、2千元或3千元折算一日。」比較修正前後之易服
    勞役折算標準，以修正後之規定，較有利於被告。綜合本
    件被告全部罪刑之結果而為比較，行為後修正之刑法較有利
    於被告，則依刑法第2條第1項後段規定，本件應適用修正後
    刑法之規定，宜予敘明。
四、原審對被告甲○○論罪科刑，固非無見，然原審判決未及比
    較新舊刑法，而適用行為時即修正前刑法第42條第2項前段
    之規定，定被告所處罰金易服勞役折算標準，尚有未合。被
    告甲○○上訴意旨仍執前詞，否認犯罪，其上訴固無理由，
    然原審判決既有上揭可議之處，仍屬無法維持，應由本院將
    原審判決關於被告甲○○部分予以撤銷改判。爰審酌被告甲
    ○○之素行、智識程度；犯罪之動機、目的、手段；竊取森
    林主產物，對於森林保育與國家財產侵害之程度；所竊取之
    森林主產物數量、價值及犯後猶飾詞否認犯行，不知悔悟之
    犯罪後態度等一切情狀，對於被告甲○○科處如主文所示之
    有期徒刑，均併科處贓額二倍之罰金即新臺幣66424元（按
    森林法於87年5月27日修正時，相關罰金之條文均已修正為
    以新臺幣為罰金之單位，雖同法第52條未予明示，仍規定「
    併科贓額二倍以上五倍以下罰金」，惟同法之罰金條文既已
    經全部修正為以新臺幣為貨幣單位，解釋上第52條之貨幣單
    位應與其他條文相同，故應於贓額新臺幣33212元之二至五
    倍間併科處罰金。），並均諭知有期徒刑易科罰金、罰金易
    服勞役均以新臺幣1仟元折算1日，以資警懲。
據上論斷，應依刑事訴訟法第369條第1項前段、第364條、第299
條第1項前段，森林法第52條第1項第1、4、6款，刑法第2條第1
項、第11條前段、第28條、第41條第1項前段、第42條第3項，判
決如主文。
本案經檢察官周志榮到庭執行職務。
中    華    民    國    95    年    8     月    22    日
                  刑事第四庭審判長法  官  蔡秀雄
                                  法  官  周煙平
                                  法  官  沈宜生
以上正本證明與原本無異。
如不服本判決，應於收受送達後十日內向本院提出上訴書狀，其
未敘述上訴之理由者並得於提起上訴後十日內向本院補提理由書
（均須按他造當事人之人數附繕本）。
                                  書記官  陳雅加
中    華    民    國    95    年    8     月    24    日
附錄本案論罪科刑法條全文：
森林法第52條
 (加重竊取森林主、副產物罪)
竊取森林主、副產物而有左列情形之一者，處 6 月以上 5 年以
下有期徒刑，併科贓額二倍以上五倍以下罰金：
一  於保安林犯之者。
二  依機關之委託或其他契約，有保護森林義務之人犯之者。
三  於行使林產採取權時犯之者。
四  結夥二人以上或僱使他人犯之者。
五  以贓物為原料，製造木炭、松節油、其他物品或培植菇類者
    。
六  為搬運贓物，使用牲口、船舶、車輛，或有搬運造材之設備
    者。
七  掘採、毀壞、燒燬或隱蔽根株，以圖罪跡之湮滅者。
八  以贓物燃料，使用於礦物之採取，精製石灰、磚瓦或其他物
    品之製造者。
前項未遂犯罰之。
第 1 項第 5 款所製物品，以贓物論，沒收之。


司法院資訊處製作；財團法人民間司法改革基金會備份。
